臺灣臺北地方法院民事判決　　　　　　　　　　　九十二年度重訴字第一九一二號
　　原　　　告　甲○○
　　訴訟代理人　陳清進律師
　　　　　　　　沙慧貞律師
　　被　　　告　乙○○
　　訴訟代理人　郭憲文律師
　　複代理人　　謝家健律師
右當事人間請求債務不履行損害賠償事件，本院於民國九十三年三月十五日言詞辯論
終結，判決如下：
    主  文
原告之訴及假執行之聲請均駁回。
訴訟費用由原告負擔。
    事  實
甲、原告方面：
壹、聲明：
一、被告應給付原告新台幣（下同）陸佰柒拾壹萬參仟壹佰捌拾肆元，及自起訴狀繕
    本送達翌日起至清償日止，按週年利率百分之五計算之利息。
二、願供現金或等值之泛亞銀行可轉讓定期存單以為擔保，請准宣告假執行。
貳、陳述：
一、原告於民國六十九年一月二日與訴外人福欣建設股份有限公司（以下簡稱福欣公
    司）、徐兩福分別簽訂房屋預定買賣契約書及土地預定買賣契約書，預購座落台
    北市松山區（現為信義區○○○○段三三一等地號上興建之「嘉華吳興二」Ｄ
    十三棟二樓房屋乙戶（即現編門牌號碼為台北市○○區○○街六ＯＯ巷七十六弄
    七十號二樓，以下簡稱系爭不動產），原告於七十年十二月三十日繳清全部價金
    ，並完成交屋手續，遷入居住。惟福欣公司無法清償系爭不動產上所存在之抵押
    債務，致系爭不動產遭查封而無法辦理建物所有權第一次登記，故福欣公司迄未
    將系爭不動產所有權移轉登記予原告。
二、原告乃與福欣公司於七十三年十月二十日達成協議，由原告再行給付八萬元予福
    欣公司，以協助福欣公司解決債務，並儘速將系爭不動產辦理所有權第一次登記
    ，惟福欣公司仍未清償債務。於七十七年六月三十日，由訴外人徐密、福欣公司
    、徐兩福、徐清美、徐兩合、徐貴美及被告簽訂共同約定書，約定由福欣公司與
    徐兩福訂立附件Ａ土地及抵押權讓渡協議書，並約定前述附件Ａ土地及抵押權讓
    渡協議書如自動失效，則附件Ｂ協議書即自動生效。嗣因徐兩福未依約履行致附
    件Ａ土地及抵押權讓渡協議書自動失效，故附件Ｂ協議書即自動生效。依該附件
    Ｂ「協議書」第十條及第十一條之約定，被告應依原告與福欣公司先前協議書規
    定辦理，即由被告承擔福欣公司移轉系爭不動產所有權予原告之債務，性質上屬
    於債務人與第三人訂立債務承擔契約並經原告同意。被告辯稱該附件Ｂ協議書第
    十條及第十一條之約定僅係被告與福欣公司等人關於債之履行之約定，而非債務
    承擔之意思表示顯無實據。
三、系爭不動產於七十八年五月二日完成建物所有權第一次登記，權利人為福欣公司
    。同年十二月二十二日福欣公司依前揭附件Ｂ協議書約定，將系爭不動產移轉登
    記予被告所信託之訴外人洪松男，嗣於八十八年六月五日，被告以買賣為原因，
    指示洪松男將系爭不動產所有權移轉登記於被告之弟林茂聰名下，並藉由訴外人
    林茂聰對原告提起訴訟，請求遷讓返還本件房屋，經本院九十年度訴字第一Ｏ八
    五號判決原告敗訴，雖經原告對該敗訴判決提出上訴，目前仍由台灣高等法院審
    理中，惟林茂聰已實施假執行，強制原告於九十二年十一月二日遷離系爭不動產
    。
四、福欣公司則於九十二年六月二十五日以存證信函限期催告被告應將系爭不動產所
    有權移轉登記予原告，惟被告迄未履行，且被告既已將系爭不動產所有權，以買
    賣為原因，移轉登記予林茂聰，因此被告將系爭不動產移轉予原告之債務顯已給
    付不能，且屬可歸責於被告，致原告不能取得系爭不動產所有權，使原告受有相
    當於系爭不動產市場交易價值之損害五百四十九萬八千二百三十元。
五、又被告將系爭不動產所有權移轉予其弟林茂聰，致林茂聰訴請原告遷讓返還系爭
    不動產予林茂聰，且請求原告自八十八年六月六日起至遷讓返還系爭不動產之日
    止，按月給付林茂聰二萬二千九百六十六元，經本院九十年度訴字第一Ｏ八五號
    判決林茂聰勝訴，林茂聰並聲請假執行，原告已依本院執行命令於九十二年十一
    月二日遷讓本件房屋予林茂聰，致原告對林茂聰負有一百二十一萬四千九百五十
    四元相當於租金之不當得利債務（計算式：自八十八年六月六日至九十二年十一
    月二日，期間為五十二個月又二十七日。22967×52 = 0000000）。
    22967×27/30 = 20670，00000000 + 20670 = 0000000），此亦為被告債務不履
    行致原告所受之損害，自得併向被告求償。
六、綜上所述，因可歸責於被告致不能將系爭不動產所有權移轉登記予原告，致原告
    受有相當於系爭不動產市價之損害五百四十九萬八千二百三十元，及原告因此負
    擔對第三人林茂聰之相當於租金之不當得利債務之損害一百二十一萬四千九百五
    十四元，合計六百七十一萬三千一百八十四元，原告自得依民法第二百二十六條
    第一項規定請求被告賠償六百七十一萬三千一百八十四元，及自起訴狀繕本送達
    翌日起至清償日止，按週年利率百分之五計算之利息。
七、被告辯稱原告對福欣公司及被告之請求權皆罹於時效云云，與事實不符：
　　系爭不動產於八十八年六月五日由被告以買賣為原因，指示受信託登記之洪松男
　  將系爭不動產所有權移轉登記於被告之弟林茂聰名下，故被告將系爭不動產移轉
　  予原告之債務於八十八年六月五日即屬給付不能，依最高法院五十五年台上字第
　　一一八八號判例意旨，原告對被告之債務不履行損害賠償請求權，自八十八年六
　　月六日時起，方可行使，其消滅時效，亦自八十八年六月六日起算，原告於九十
　　二年十一月二十一日請求被告債務不履行之損害賠償自未罹於時效。
參、證據：提出房屋預定買賣契約書、土地預定買賣契約書、協議書、共同約定書、
    附件Ｂ協議書、建物登記簿謄本及異動索引、判決書、存證信函、鑑定報告等件
    為證。
二、被告方面：
壹、聲明：
一、原告之訴及假執行之聲請均駁回。
二、如受不利判決，願預供擔保請准宣告免為假執行。
貳、陳述：
一、否認原告與福欣公司於七十三年十月二十日協議書之真正，該協議書若屬真正，
    原告應給付之數額須再經洽商，並非僅為八萬元。原告所提之附件Ｂ協議書，係
    被告與福欣公司、徐兩福、徐清美、徐兩合、徐貴美等人所簽訂，原告並非契約
    之當事人，自不受拘束，亦不得援引該附件Ｂ協議書內容作為其權利主張之依據
    。又該附件Ｂ協議書之約定，僅係被告與福欣公司等人關於債之履行之約定，被
    告並無債務承擔之意思表示，亦未有債權人就債務承擔為同意之表示。
二、學說上有所謂之「履行承擔」，係以債務履行為標的之契約，其為債務人與承擔
    人間之契約，承擔人只對債務人負擔清償其債務之義務，對債權人並不直接負擔
    債務，亦即債權人不得直接向承擔人請求履行，與債務承擔不同。本件附件Ｂ協
    議書係被告與福欣公司約定，由被告履行福欣公司債務之契約，被告對原告並不
    直接負擔債務，從而原告對被告無直接請求權。
三、原告縱與福欣公司有預售土地房屋之買賣糾葛，亦係原告與福欣公司間之債權債
    務關係，與被告無涉。
四、退萬步言，縱認原告有請求權，然原告與福欣公司之房屋預定買賣契約書簽訂於
    六十九年一月二日，協議書簽訂於七十三年十月二十日。原告對福欣公司之債務
    不履行損害賠償請求權均已逾十五年之時效；又附件Ｂ協議書簽訂於七十七年六
    月三十日，原告於九十二年十一月始起訴請求，亦已罹於時效。
    理  由
一、原告主張：伊於六十九年一月二日與訴外人福欣公司、徐兩福分別簽訂房屋預定
    買賣契約書及土地預定買賣契約書，預購坐落台北市松山區（現為信義區○○○
    ○段三三一等地號上興建之「嘉華吳興二」Ｄ十三棟二樓房地，原告於七十年
    十二月三十日繳清全部價金，並完成交屋手續，遷入居住，惟福欣公司無法清償
    系爭不動產上所存在之抵押債務，致系爭不動產遭查封而無法辦理建物所有權第
    一次登記，迄未將系爭不動產所有權移轉登記予原告。嗣原告與福欣公司於七十
    三年十月二十日達成協議，由原告再行給付八萬元予福欣公司，以協助福欣公司
    解決債務，並儘速將系爭不動產辦理所有權第一次登記，惟福欣公司仍未清償債
    務。七十七年六月三十日，訴外人徐密、福欣公司、徐兩福、徐清美、徐兩合、
    徐貴美及被告簽訂共同約定書，依該共同約定書附件Ｂ協議書第十條及第十一條
    之約定，被告應依原告與福欣公司先前協議書規定辦理，即由被告承擔福欣公司
    移轉系爭不動產所有權予原告之債務，原告業已同意此一債務承擔。系爭不動產
    於七十八年五月二日完成建物所有權第一次登記，被告竟於八十八年六月五日，
    以買賣為原因將系爭不動產所有權移轉登記於被告之弟林茂聰名下，並藉由訴外
    人林茂聰對原告提起訴訟，請求遷讓返還本件房屋，並自八十八年六月六日起至
    遷讓返還系爭不動產之日止，按月給付林茂聰二萬二千九百六十六元，經本院九
    十年度訴字第一Ｏ八五號判決原告敗訴，雖經原告對該敗訴判決提出上訴，目前
    仍由台灣高等法院審理中，惟林茂聰已實施假執行，強制原告於九十二年十一月
    二日遷離系爭不動產。被告將系爭不動產移轉予原告之債務顯已給付不能，且屬
    可歸責於被告，致原告受有相當於系爭不動產市場交易價值之損害五百四十九萬
    八千二百三十元。又依本院前開判決，原告對林茂聰負有一百二十一萬四千九百
    五十四元相當於租金之不當得利債務，此亦為因被告債務不履行所生之損害，爰
    依民法第二百二十六條第一項請求被告賠償前開損害共六百七十一萬三千一百八
    十四元並加計自起訴狀繕本送達翌日起至清償日止，按年息百分之五計算之利息
    。被告則以：原告並非系爭共同約定書附件Ｂ協議書第十條及第十一條之當事人
    ，不得援引其內容主張權利，且該約定僅為被告與福欣公司間關於債之履行之約
    定，並非債務承擔，原告對被告並無直接請求權。況且，系爭協議書簽訂於七十
    三年十月二十日，縱認原告有請求權亦已罹於時效等語，資為抗辯。
二、原告主張伊於六十九年一月二日與訴外人福欣公司、徐兩福分別簽訂房屋預定買
    賣契約書及土地預定買賣契約書，預購坐落台北市松山區（現為信義區○○○○
    段三三一等地號上興建之「嘉華吳興二」Ｄ十三棟二樓房地，原告於七十年十
    二月三十日繳清全部價金，並完成交屋手續，遷入居住，惟福欣公司無法清償系
    爭不動產上所存在之抵押債務，致系爭不動產遭查封而無法辦理建物所有權第一
    次登記，迄未將系爭不動產所有權移轉登記予原告。七十七年六月三十日，訴外
    人徐密、福欣公司、徐兩福、徐清美、徐兩合、徐貴美及被告簽訂共同約定書。
    系爭不動產於七十八年五月二日完成建物所有權第一次登記，權利人為福欣公司
    。同年十二月二十二日福欣公司將系爭不動產移轉登記予訴外人洪松男，嗣於八
    十八年六月五日，被告以買賣為原因，指示訴外人洪松男將系爭不動產所有權移
    轉登記於被告之弟林茂聰名下，嗣由訴外人林茂聰對原告提起訴訟，請求遷讓返
    還本件房屋，並自八十八年六月六日起至遷讓返還系爭不動產之日止，按月給付
    林茂聰二萬二千九百六十六元，經本院九十年度訴字第一Ｏ八五號判決原告敗訴
    ，雖經原告對該敗訴判決提出上訴，目前仍由台灣高等法院審理中，惟林茂聰已
    實施假執行，強制原告於九十二年十一月二日遷離系爭不動產之事實，業據原告
    提出房屋預定買賣契約書、土地預定買賣契約書、共同約定書、附件Ｂ協議書、
    建物登記簿謄本及異動索引、判決書等件為證，核屬相符，且為被告所不爭執，
    自堪信為真正。
三、原告主張被告依系爭共同約定書附件Ｂ協議書第十條、第十一條之約定，應承擔
    福欣公司對原告所負移轉系爭不動產之債務，然因可歸責於被告之事由業已給付
    不能，致原告受有如訴之聲明所示之損害，依民法第二百二十六條第一項請求被
    告賠償，被告則辯稱共同約定書附件Ｂ協議書第十條、第十一條並非債務承擔之
    約定，原告並非契約當事人，不得據以請求，況原告縱有請求權亦已罹於時效，
    是以本件應審酌之爭點為：（１）原告之請求權是否罹於時效？（２）如否，原
    告得否據共同約定書附件Ｂ協議書第十條、第十一條請求被告移轉系爭不動產？
    （３）原告得否依民法第二百二十六條第一項請求被告賠償？金額若干？茲分述
          如下：
四、（一）原告之請求權是否罹於時效？
        按消滅時效，自請求權可行使時起算，民法第一百二十八條前段訂有明文。
    查原告係依民法第二百二十六條第一項請求被告賠償，此一請求權須自被告發生
    給付不能之情事時，始得行使。原告主張被告給付不能之事由係被告業已不能履
    行將系爭不動產所有權移轉予原告之義務，惟系爭不動產迄未滅失，此有建物登
    記簿謄本在卷可稽，是以被告縱有給付不能，亦屬主觀給付不能，合先敘明。
        次查，依原告主張，被告因系爭共同約定書附件Ｂ協議書第十條、第十一條
    之約定，被告應依原告與福欣公司先前七十三年十月二十日之協議書規定辦理，
    即應承擔福欣公司對原告所負移轉系爭不動產之債務，而系爭共同約定書附件Ｂ
    協議書簽訂於七十七年六月三十日，此有協議書在卷可稽。依原告與福欣公司先
    前七十三年十月二十日之協議書第二條約定，領得使用執照後，雙方均應提供有
    關證件與指定代書，統一辦理房屋產權登記，此有協議書在卷可稽。而系爭房屋
    於七十六年即已領得使用執照，此觀建物登記簿謄本上記載系爭房屋使用執照字
    號為七十六年使字第七六三號一節即明，是以七十七年六月三十日系爭共同約定
    書附件Ｂ簽訂時，系爭房屋業已領得使用執照，若被告依該共同約定書附件Ｂ之
    約定確應承擔福欣公司對原告所負移轉系爭不動產之義務，則其清償期於系爭共
    同約定書附件Ｂ簽訂時，即已屆至。然系爭房屋至七十八年五月二日始辦妥保存
    登記，嗣於七十八年十二月二十二日即以買賣為原因移轉於訴外人洪松男名下，
    再於八十八年六月五日以買賣為原因移轉於訴外人林茂聰名下，此有建物異動索
    引在卷可稽，足見系爭建物於系爭共同約定書附件Ｂ協議書簽訂時起迄今，始終
    未登記於被告名下。被告既非系爭不動產登記名義人，復無其他情事足認其於登
    記前即可取得系爭不動產所有權，則被告始終未曾取得系爭不動產所有權，殆無
    疑義。至於原告主張訴外人洪松男係被告指定之信託登記對象一節，查系爭房屋
    於八十八年六月五日即已登記與訴外人洪松男，斯時信託法尚未公布施行，是以
    原告之主張縱令屬實，該信託亦非信託法上所稱之信託，僅屬當事人間之信託契
    約，於被告依信託關係請求訴外人洪松男將系爭不動產移轉登記予被告前，被告
    仍非系爭不動產之所有權人，是以不因訴外人洪松男為被告指定信託登記之對象
    ，即可認為被告並無主觀給付不能之狀況存在，併此敘明。
        被告於清償期屆至後，既始終未取得系爭不動產所有權，則就原告所主張，
    被告依系爭共同約定書附件Ｂ協議書第十條、第十一條約定應負擔之移轉系爭不
    動產之義務，自系爭共同約定書附件Ｂ協議書簽訂後，即處於主觀給付不能之狀
    態，原告依民法第二百二十六條第一項所得請求因被告不能履行移轉系爭不動產
    所有權，致原告受有相當於系爭不動產交易價值五百四十九萬八千二百三十元之
    損害，原告於七十七年六月三十日系爭共同約定書附件Ｂ協議書簽訂之日起即得
    行使，並非如原告所稱，係自系爭房屋移轉於訴外人林茂聰名下時始得行使。原
    告遲至九十二年十一月二十一日始提起本件訴訟，距原告給付不能損害賠償請求
    權得行使之日起已逾十五年，被告既已為時效抗辯，原告此部份之請求即屬無據
    ，不應准許。
        惟就原告主張伊對林茂聰負有一百二十一萬四千九百五十四元相當於租金之
    不當得利債務，此亦屬因被告給付不能所致之損害，併依民法第二百二十六條第
    一項請求賠償部份，查此部份之損害係因原告自八十八年六月六日起至九十二年
    十一月二日止無權使用訴外人林茂聰名下之系爭房屋，獲有不當得利，依法應返
    還訴外人林茂聰所致，是以損害發生之時點應係原告無權使用系爭房屋之期間，
    亦即八十八年六月六日起至九十二年十一月二日止，於八十八年六月六日前原告
    此部份之損害尚未發生，亦無從依民法第二百二十六條第一項請求被告賠償，原
    告於九十二年十一月二十一日提起本件訴訟，是以原告就此部份之請求尚未罹於
    時效，被告辯稱原告之請求權已因時效而消滅，尚屬無據。
（二）原告得否據共同約定書附件Ｂ協議書第十條、第十一條請求被告移轉系爭不動
      產？
        原告主張依共同約定書附件Ｂ協議書第十條、第十一條，被告應承擔訴外人
    福欣公司對原告所負移轉系爭不動產之義務，固據其提出協議書、共同約定書附
    件Ｂ協議書為證，然查：共同約定書附件Ｂ協議書第十條係約定：「關於嘉華吳
    興二內之客戶，凡已與乙方（按：即訴外人福欣公司）成立協議者，由己方（
    按：即被告）依協議書之內容辦理。惟因此所收取之款項，亦歸己方所有，乙方
    不得再主張任何權利。」；第十一條則約定：「關於嘉華吳興二範圍內之房屋
    （包括乙方名義所有之房屋、已變更起造人為客戶名義之房屋、台北市政府工務
    局七十一年使字第○一二六號使用執照（竣工圖）地下室「辦公室」部份之房屋
    、第九條重新申領建造執照之房屋），除已與乙方成立協議之客戶，依本協議書
    第十條之規定辦理外，其餘均歸己方所有，己方得逕行自由處理，乙方不得再主
    張任何權利。但因理清房地產權所須之稅、費，全部由己方負擔，與乙方無涉。
    如因產權未能理清，致無法收取款項時，亦由己方自行負責，與乙方無關。」，
    此有共同約定書附件Ｂ協議書在卷可稽。觀前開約定，其中第十一條僅為被告與
    訴外人福興公司間就嘉華吳興二房屋所有權及相關費用、責任歸屬之約定，與
    原告等承購戶之權義無涉，縱原告得援引共同約定書附件Ｂ協議書之內容對被告
    有所主張，亦僅得以共同約定書附件Ｂ協議書第十條之約定為據，合先敘明。
        次按，依共同約定書附件Ｂ協議書第十條之約定，嘉華吳興二之客戶中，
    須屬已與訴外人福欣公司簽訂協議者，被告始有依協議書之內容辦理之義務，是
    以原告欲依該條約定主張被告負有移轉系爭不動產之義務，須以原告確已與訴外
    人福欣公司簽訂協議書為前提要件。原告就此雖提出七十三年十月二十日之協議
    書為證，然此協議書之真正已為被告所否認，並辯稱若協議書屬真正，原告應給
    付之數額須再協商，並非八萬元等語。查七十三年十月二十日協議書末尾福欣公
    司及其負責人徐兩福之印文，復與原告與福欣公司及徐兩福所分別簽訂之房屋預
    定買賣契約書、土地預定買賣契約書上福欣公司及徐兩福之印文均不符合，至於
    共同約定書及其附件上則無福欣公司及徐兩福之印文，此有協議書、房屋預定買
    賣契約書、土地預定買賣契約書、共同約定書及其附件在卷可稽，此外原告亦未
    另行舉證證明七十三年十月二十日之協議書確屬真正，自無從認為原告確屬業已
    與訴外人福欣公司成立協議之客戶。原告與福欣公司間既無協議存在，被告即無
    從依協議書之內容辦理。從而，縱認共同約定書附件Ｂ協議書第十條係屬債務承
    擔之約定，原告亦不在被告須依協議書內容辦理之範圍內，故原告依共同約定書
    附件Ｂ協議書第十條之約定，主張被告負有移轉系爭不動產予原告之義務，即屬
    無據。
（三）原告得否依民法第二百二十六條第一項請求被告賠償？金額若干？
        原告依民法第二百二十六條第一項請求被告賠償相當於系爭不動產市價以及
    原告對訴外人林茂聰所負返還不當得利債務數額之損害，就系爭不動產市價五百
    四十九萬八千二百三十元及自起訴狀繕本送達翌日起至清償日止按年息百分之五
    計算之遲延利息部分，業已罹於時效，已如前述。就原告對訴外人林茂聰所負返
    還不當得利債務一百二十一萬四千九百五十四元部分，雖未罹於時效，惟如前所
    述，依共同約定書附件Ｂ協議書第十條、第十一條，尚難認為被告負有移轉系爭
    不動產予原告之義務，被告既無將系爭不動產移轉予原告之債務存在，原告縱因
    未能取得系爭不動產所有權，致對訴外人林茂聰負有返還不當得利之債務，受有
    損害，亦不得主張係因被告就其債務給付不能所致，從而，原告依民法第二百二
    十六條第一項請求被告賠償一百二十一萬四千九百五十四元及自起訴狀繕本送達
    翌日起至清償日止按年息百分之五計算之遲延利息，亦屬無據，應予駁回。
五、綜上，原告依民法第二百二十六條第一項，請求被告給付六百七十一萬三千一百
    八十四元及自訴狀繕本送達翌日起至清償日止按年息百分之五計算之利息，為無
    理由，應予駁回。
六、原告受敗訴判決，其假執行之聲請即失所依據，應併予駁回。
七、因本案事證已臻明確，兩造其餘主張陳述及所提之證據，均毋庸再予審酌，附此
    敘明。
八、據上論結：原告之訴為無理由，並依民事訴訟法第七十八條，判決如主文。
中　　　華　　　民　　　國　　九十三　　年　　　三　　　月　　三十一　　日
                                    民事第六庭  法  官    陳怡雯
正本係照原本作成
如對本判決上訴，須於判決送達後廿日內向本院提出上訴狀
中　　　華　　　民　　　國　　九十三　　年　　　四　　　月　　  二  　　日
                                                書記官    謝梅琴
